【裁判字號】    92,上訴,517
【裁判日期】    920715
【裁判案由】    偽造有價證券等
【裁判全文】
臺灣高等法院刑事判決                            九十二年度上訴字第五一七號
    上  訴  人  臺灣士林地方法院檢察署檢察官
    被      告  乙○○
    指定辯護人  本院公設辯護人  周君穎
右上訴人因被告偽造有價證券等案件，不服臺灣士林地方法院九十一年度訴字第一七
二號，中華民國九十一年十月二十八日第一審判決（起訴案號：臺灣士林地方法院檢
察署八十九年度偵緝字第三七八號），提起上訴，本院判決如左：
    主  文
上訴駁回。
    理  由
一、公訴意旨略以：被告乙○○意圖為自己不法之所有，於民國八十九年一月下旬某
    日，至位於臺北市大同區○○○路二十九號三樓之皕得國際有限公司（下稱皕得
    公司），以拜訪友人即該公司負責人丙○○為名，趁丙○○為招待伊而至辦公室
    後方廚房泡咖啡，留乙○○一人在丙○○辦公室之際，竊取置於辦公桌上，皕得
    公司所有、付款人臺灣省合作金庫長安支庫、帳戶第七九０三九七號、票號ＣＹ
    0000000號，發票人、票面金額及發票日尚未填載之空白支票（下稱系爭
    支票）乙紙，復意圖供行使之用，未經丙○○同意即填載發票日期「八十九年二
    月二十八日」，票面金額「新臺幣壹佰萬元整」於系爭支票正面，並未經丙○○
    同意，將同置於辦公桌上，皕得公司進出口用，刻有「皕得國際有限公司」公司
    章及「丙○○」署名章，分別盜蓋於系爭支票正面「發票人」及「票面金額」欄
    ，旋即離去。乙○○又意圖供行使之用及為自己不法之所有，於同年月下旬某日
    赴臺北市○○○路與新生北路之協和證券公司，將系爭支票交付予不知情之丁○○以調借現金，致丁○○陷於錯誤，於同年月二十日匯款新臺幣（下同）一百零
    六萬六千九百二十二元入乙○○中國信託商業銀行帳戶（帳號00000000
    0000），並將系爭支票交由不知情之戊○○提示，後因丙○○發現系爭支票
    遺失，向付款人為掛失止付之通知，致系爭票據遭退票，未能兌現，足生損害於
    丙○○、皕得公司及丁○○。因認被告涉有刑法第三百二十條第一項、第二百零
    一條第一、二項、第三百三十九條第二項罪嫌。
二、檢察官認被告涉犯竊盜、偽造有價證券、詐欺罪嫌，係以告訴人丙○○之指訴；
    證人甲○○、羅德仁及韓英輝之證詞；系爭支票、公司帳戶印鑑卡影本及皕得公
    司開立以支付廠商之支票影本；被害人丙○○書立、皕得公司系爭帳戶使用支票
    明細表原本、支票存根、空白支票繳回銀行切結書影本及皕得公司開立以支付廠
    商之支票影本等證據為其論據。
三、訊之被告堅詞否認有竊取空白支票，盜用皕得公司印章偽造支票以詐欺丁○○之
    犯行，辯稱：以前即向告訴人借過很多次支票使用，金額有時由告訴人寫，有時
    由伊寫；又告訴人經營皕得公司、萬盛國際開發有限公司（下稱萬盛公司），萬
    盛公司登記負責人雖為甲○○，但實際上亦均由告訴人負責，二家公司辦公處所
    同在臺北市○○○路二十九號三樓，被告為萬盛公司總經理，原約定告訴人每月
    應支付五萬元予被告，但告訴人並未依約履行，又將被告名下不動產分別向臺北
    銀行股份有限公司、中國國際商業銀行股份有限公司辦理抵押貸款，致被告經濟
    狀況不佳，被告在此情形下才向告訴人借票以向他人調借現金，期間曾多次借票
    ，由被告自己填寫金額、日期，再由告訴人蓋章，系爭支票亦係向告訴人借票，
    告訴人同意才拿出支票簿，交由被告填寫金額、日期後，由告訴人親自蓋章，並
    約定屆期應由告訴人支付票款，孰料告訴人竟蓋用非印鑑章於支票，嗣後並惡意
    掛失止付，被告取得支票後交付丁○○，且另簽發本票以為擔保，並無詐欺丁○○之意等語，資為抗辯。
四、按犯罪事實應依證據認定之，無證據不得推定其犯罪事實；不能證明被告犯罪者
    ，應諭知無罪之判決，刑事訴訟法第一百五十四條、第三百零一條第一項分別定
    有明文。又認定犯罪事實，所憑之證據，雖不以直接證據為限，間接證據亦包括
    在內，然無論直接或間接證據，其為訴訟上之證明，須於通常一般之人均不致有
    所懷疑，而得確信其為真實之程度者，始得據之為有罪之認定，倘其證明尚未達
    到此一程度，而有合理之懷疑存在時，即無從為有罪之認定（最高法院七十六年
    度臺上字第四九八六號判例可資參照）。再者，告訴人之指訴係以使被告受刑事
    訴追為目的，是其陳述是否與事實相符，仍應調查其他證據，以資審認（最高法
    院五十二年度臺上字第一三００號判例要旨參照）。經查：
  （一）告訴人於八十九年二月二十四日掛失系爭支票時，填具「票據掛失止付通知
        書」記載票據喪失經過為「八十九年二月十九日發現空白票在本公司臺北市
        ○○○路二十九號三樓負責人辦公桌上『遺失』」等語，並填具遺失票據申
        報書，於陳明支票遺失或被竊欄勾選「遺失」而非被竊；報請警局協助偵查
        侵占遺失物罪或竊盜罪欄，勾選「侵占遺失物罪」而非竊盜罪。果如告訴人
        所稱，其於八十九年二月十九日發現支票簿遭人撕走一張空白支票，且支票
        存根聯空白沒有註記，不是其所簽發，何以掛失時不指明係被竊而訴請偵辦
        竊盜罪？而以遺失請求掛失止付，並報請偵辦侵占遺失物罪？
  （二）告訴人嗣於警訊、偵查中指稱：被告於八十九年一月下旬某日前往皕得公司
        ，趁告訴人離開座位沖泡咖啡之際，竊取系爭支票，並指稱其至八十九年二
        月十九日擬給付會款簽發支票時，才發現支票本內少了一張支票云云，並舉
        證人甲○○到庭為證。然查依告訴人提出之支票存根註記以觀，被告取走系
        爭支票之後，迄告訴人簽發支票給付會款時，此間告訴人簽發支票多達二十
        四張，足見告訴人使用支票之頻繁，告訴人何以未於使用支票簿時發現支票
        簿內短少一張支票，迨至一個多月後，適逢票載發票日屆至前幾天，始發現
        「失竊」而將票據掛失？誠非無疑。而證人甲○○雖於偵查中到庭證稱「八
        十九年一月十七日，告訴人於上午十時正在開支票交給我，當時被告來公司
        ，告訴人招呼他坐，隨即到後面泡咖啡，我便外出辦事，回來後（約半小時
        回來），我問被告在何處，告訴人稱被告咖啡也未喝就說要走」云云，然證
        人甲○○所陳述被告到公司、告訴人起身泡咖啡之時間在八十九年一月十七
        日，與告訴人指稱被告是八十九年一月下旬前往公司，二者根本不同，更何
        況依證人甲○○於本院證稱：「八十九年一月下旬某日，當天我回到辦公室
        時，乙○○已經離開，我沒有看到他，是後來丙○○發現支票不見，跟我講
        乙○○有來找她，她去後面泡咖啡時，乙○○坐在她的辦公桌前，後來支票
        就不見了。我在士林地方法院所說的話，都是根據丙○○跟我描述的過程來
        陳述」等語，可以證明證人甲○○於偵查中所言係屬傳聞證據，實不足以證
        明被告於八十九年一月下旬前往皕得公司時，系爭支票本係置放於告訴人辦
        公桌上可由被告隨手取得。
  （三）另參酌證人韓英輝於偵查中到庭具結證稱「我是萬盛公司股東，公司也是告
        訴人所開，與皕得為同一辦公處所」、「（丙○○）他將公司章放在其辦公
        桌後保險櫃，需用時才打開拿印章用，用完後放回保險櫃」等語，證人甲○○亦證稱告訴人將「帳戶支票用章放在保險櫃，支票本也放在保險櫃」等語
        （均見八十九年十月二十日訊問筆錄），足見告訴人十分謹慎，於使用支票
        、印鑑後均會將之收回保險櫃，告訴人是否可能將支票簿放置桌上，隨意起
        身離開，獨留被告一人在辦公室內，已非無疑。
  （四）又，被告於本案之前即多次向告訴人借款，告訴人甚且於被告購車時擔任保
        證人，後因被告未繳款致告訴人房屋被法院查封拍賣，此為告訴人於偵查中
        具狀陳明屬實（參八十九年度偵緝字第三七八號偵查卷第四十七頁、第四十
        八頁），堪信被告辯稱之前即向告訴人借過很多次支票使用尚屬有徵，再依
        告訴人於偵查中稱「我曾開一張二萬元之萬盛公司支票給韓英輝」等語，亦
        足信被告辯稱告訴人經營皕得公司、萬盛公司，萬盛公司登記負責人雖為甲○○，但實際上均由告訴人負責等語為真正。查被告於偵查中業已提出發票
        人為萬盛公司，金額二十萬元，發票日八十九年三月一日，票號ＬＡ000
        0000號，及金額十萬元，發票日八十九年三月一日，票號ＬＡ0000
        000號支票影本各一紙（參偵查卷第四十五頁），於原審審理時復提出發
        票人為萬盛公司，金額三十萬元，發票日八十九年二月十五日，票號ＬＡ0
        000000號支票影本一紙（參原審卷第一０七頁）以證明其多次向告訴
        人借款之事實，而各該支票上之記載均完整，是以被告辯稱之前向告訴人借
        用之票據，部分由被告填寫金額、日期，部分由告訴人填寫金額、日期，尚
        非絕對不可採信。公訴人僅因證人甲○○、韓英輝、羅德仁證稱渠三人未曾
        看過告訴人拿空白支票交由渠等自行填寫，即認定告訴人不會拿空白支票交
        付他人填寫云云，尚非可採。
  （五）況經核系爭支票上蓋用之皕得公司、丙○○印章，雖非該支票帳戶登記之印
        鑑章，但確為置放於丙○○辦公桌上之皕得公司進出口章無誤，此有告訴人
        出具予證人韓英輝之在職證明書上皕得公司、丙○○之相同印文可證（參八
        十九年度偵字第四三六四號卷第二十頁、八十九年度偵緝字第三七八號第六
        十九頁）。而告訴人於警訊時竟指稱該用於系爭支票上之印章均為被告所偽
        刻，於偵查中亦指稱蓋用於系爭支票上之皕得公司、丙○○印章均非皕得公
        司大小章云云，迨被告提出韓英輝在職證明書，檢察官訊問時，經證人甲○○證稱系爭支票上蓋用之印章與韓英輝之在職證明書上蓋用之印章，均係公
        司進出口章等語，告訴人才承認皕得公司有三套印章。則皕得公司既有三套
        印章，系爭支票上之印章蓋用有誤，亦有可能係告訴人誤蓋或故意錯蓋所致
        ，尚難僅因支票印鑑不符，即推論該印章不可能係發票人本人蓋用。
    綜上所述，本件告訴人之指訴既有前述可疑之處，實難遽予採信，而本件又無確
    切之證據足以使本院確信系爭支票係被告竊盜取得，並盜用皕得公司、丙○○印
    章而偽造，尚難遽認被告有竊盜、偽造有價證券之犯行。又既無法證明系爭支票
    係被告所偽造，且被告將系爭支票交付丁○○時，尚簽發本票作為擔保，此據證
    人丁○○到庭證述甚明，尚難認被告有詐欺丁○○之犯意。
五、原審以不能證明被告犯罪，而為無罪之諭知，其認事用法核無違誤，檢察官提起
    上訴略以「原審僅以告訴人於偵訊之初，未能正確指出遭盜蓋者為公司進出口章
    ，且於掛失系爭支票時，係在申報書上勾選遺失而非被竊，及告訴人迨至事發一
    個多月後始前往掛失等情，即為被告無罪之認定，而輕忽系爭支票如真為告訴人
    當面蓋章借給被告，為何告訴人不自行填載金額，且所蓋之章亦非公司支票章」
    等語為由，指摘原判決不當，請求撤銷改判即無理由，應駁回其上訴。
據上論斷，應依刑事訴訟法第三百六十八條判決如主文。
本案經檢察官劉靜婉到庭執行職務。
中      華      民      國      九十二      年     七     月    十五    日
                              臺灣高等法院刑事第二十一庭
                                  審判長法  官  葉  騰  瑞
                                        法  官  莊  明  彰
                                        法  官  黃  國  忠
右正本證明與原本無異。
檢察官如不服本判決，應於收受送達後十日內向本院提出上訴書，其未敘述上訴理由
者，並得於提起上訴後十日內向本院補提理由書（須按他造當事人之人數附繕本）。
                                        書記官  劉  貞  達
中      華      民      國      九十二      年     七     月    十五    日


司法院資訊處製作；財團法人民間司法改革基金會備份。
